【裁判字號】    90,上訴,2089
【裁判日期】    901031
【裁判案由】    誣告
【裁判全文】
臺灣高等法院刑事判決                            九十年度上訴字第二０八九號
    上  訴  人
    即  自訴人  乙○○
    被      告  甲○○
右上訴人因被告誣告案件，不服台灣台北地方法院九十年度自字第二０三號，中華民
國九十年五月十五日第一審判決，提起上訴，本院判決如左：
    主  文
原判決撤銷。
甲○○意圖他人受刑事處分，向該管公務員誣告，處有期徒刑參月，緩刑貳年。
    事  實
一、緣甲○○與湯兆鳳於民國八十八年三月一日結婚，甲○○並於同年三月八日贈與
    湯兆鳳坐落台北市○○區○○路一０五巷四七號二樓房屋及基地之不動產乙筆，
    並委由乙○○辦理過戶手續，於二人結婚後，甲○○為避免將來湯兆鳳為遺產稅
    所苦，決定於生前將如附表一、二所示之五筆不動產權利範圍全部或部分過戶與
  湯兆鳳，乃授權湯兆鳳辦理過戶手續，因坐落台北市○○區○○路一０五巷四七
    號二樓房屋及基地之不動產乙筆過戶手續係委由乙○○辦理，湯兆鳳乃將如附表
    一、二所示之五筆不動產亦委由乙○○辦理過戶事宜。詎甲○○與湯兆鳳二人於
    婚後感情生變，為索回前贈與湯兆鳳之不動產，明知辦理不動產過戶手續係授權
    湯兆鳳辦理，竟基於誣告之意思，意圖使湯兆鳳及乙○○等人受刑事處分，虛構
    湯兆鳳與乙○○未經其同意，偽造文書辦理移轉登記云云之不實情節，於八十八
    年十一月十八日具狀向台灣台北地方法院檢察署提出告訴，嗣經該署檢察官於八
    十九年九月十一日以八十八年度偵字第二五三六一號為不起訴處分確定在案。
二、案經乙○○自訴到院。
    理  由
一、訊據被告甲○○於審理時未到庭，據其以前到庭之陳述及於原審之辯護意旨略以
    ：其並無誣告自訴人，授權書之簽立，其簽名時並沒有詳細查看內容，簽授權書
    是在醫院蓋章、簽名的，簽立時沒有其他人在場，伊因與湯兆鳳間發生婚姻及財
    產糾紛，乃委由律師全權處理，依法爭取權利，該案中自訴人係辦理伊與湯兆鳳
    間之不動產權移轉之代理人，在伊與湯兆鳳間之不動產產權訴訟中，因伊否認湯
  兆鳳自其名下移轉登記入已之不動產具合法之程序，有詐欺及偽造文書之嫌，而
    自訴人始終參與其事，是難脫與湯兆鳳有共犯之嫌等語。惟查：
  I、被告甲○○於八十八年十一月十八日確有委任代理人楊嘉中律師具狀向台灣台
      北地方法院檢察署提出告訴（八十八年度偵字第二五六三一號），告訴自訴人
      與湯兆鳳等人就移轉如附表一、二之所有權有共犯刑法第二百十六條、第二百
      十條、第三百二十條等罪嫌，並經該署檢察官處分不起訴確定，業經本院向該
      署調閱前揭偵查卷宗查明屬實。
  II、被告甲○○出生於二年九月十五日，而其前妻湯兆鳳出生於五十八年一月二十
      五日，二人係於八十八年三月一日結婚，有其二人之戶籍謄本附於前揭偵卷第
      十四頁可參，則如以被告甲○○及湯兆鳳二人結婚當日計算，被告甲○○當時
      已有八十五歲，而湯兆鳳僅有三十歲，被告甲○○因而願意贈與湯兆鳳坐落台
      北市○○區○○路一０五巷四七號二樓房屋及基地之不動產乙筆，並於結婚後
      三個月之八十八年七月七日簽立一份內容為：「茲因本人甲○○所有下列不動
      產所有權（按即如附表一、二所示之不動產），同意依下列持分贈與本人妻湯
      兆鳳，有關產權移轉及用印申報稅務事宜，均授權其自行辦理或其指定之代書
      辦理，並交付印鑑證明、印鑑章及權狀以為辦理自簽立時生效，特具本授權書
      為據」一紙等情，除有該授權書影本附於前揭偵查卷第一九四頁可稽外，復據
      被告甲○○於前揭案件檢察官偵查時供稱：該授權書是其簽名並蓋章等語（見
      前揭偵卷第一九四頁）甚明；再被告係於八十八年六月二十八日至馬偕紀念醫
      院神經科就診，當時意識狀態為清醒及清楚，亦有該院九十年九月三日馬院醫
      神字第九０一七三二號函文暨病歷影本在卷可按，參以其於該告訴人狀內容所
      陳，當時不動產、動產之財產價值財力雄厚，而授權書內如附表一、二者僅係
      其中之部分財產，顯見該如附表一、二之財產係在其同意下始授權湯兆鳳自行
      辦理或由其指定之代書辦理，則其就已授權湯兆鳳處理如附表一、二所示之不
      動產相關移轉登記之事宜，自難諉為不知，其於事後辯稱其簽名時沒有詳細查
      看內容等語，即係卸責之詞。
  III、依證人鍾林珍郁於前揭案件檢察官偵查時證稱：「（婚姻有何條件？）須傳宗
      接代及照料田某」、「（生子方式？）自然不行及用人工，湯女完全了解並同
      意，田某允諾給一千萬元及房子一幢，存摺及權狀須由田某保管」、「田某六
      月底生病前都有連絡，田某有抱怨湯女星期六、日常不在家，並且二人不同房
      ．．．」、「我曾陪同二人到江漢生醫生處就醫，是第二至四次，江醫生稱田
      某有生育能力，須湯女配合，而湯女以剛嫁不熟悉拒絕，江醫生要我勸湯女配
      合，湯女對我說，她不願生小孩」等語（見前揭偵卷第一八七頁以下），顯見
      被告甲○○與其前妻結婚時，已然允諾須給付湯兆鳳一千萬元及房子一幢，而
      湯兆鳳須配合傳宗接代及照料被告甲○○安享晚年，然湯兆鳳並未完全履行其
      所答應之條件，衡情被告甲○○自不情願將如附表一、二所示不動產之大部分
      所有權以贈與方式移轉登記予湯兆鳳之理，惟此係其與湯兆鳳間之糾葛，而自
      訴人僅係單純受託辦理房地過戶手續之事宜，與湯兆鳳間並無任何之勾串，被
      告竟對之提出告訴自有使自訴人受刑事訴追之危險。
  Ⅳ、如僅因湯兆鳳與其間之婚姻事宜致其對於財產之過戶心有不甘即對於與湯女間
      相關事項人員即疑有不良之動機甚或認有共犯之嫌，則依被告所供『介紹其與
      湯兆鳳二人結婚的湖北人，介紹費用是六百萬元』等情，較之本件自訴人受委
      託辦理過戶事宜所得之報酬何止千里，介紹人之動機又如何呢，是以被告明知
      自訴人僅係單純受託辦理房地過戶手續事宜，與湯兆鳳間並無任何之勾串，竟
      對之提出告訴自有使自訴人受刑事處分之危險。
二、按被告意圖使自訴人受刑事處分，基於誣告之意思，虛構湯兆鳳與乙○○未經其
    同意，偽造文書辦理移轉登記云云之不實情節，於八十八年十一月十八日具狀向
    台灣台北地方法院檢察署提出告訴，核其所為係犯刑法第一百六十九條第一項之
    誣告罪。
三、原審未詳予勾稽，逕以『被告因不知已有授權湯兆鳳處理如附表一、二所示之不
    動產相關移轉事宜，則其對參與其事之人質疑是否有不良動機，甚或懷疑有共犯
    之嫌，顯非無據，其對於告訴內容確實有合理之依據及懷疑』等情，認被告無誣
    告犯意而為無罪之諭知，其認事用法即有可議之處，自訴人提起上訴指摘及此，
    即有理由，應由本院撤銷改判。爰審酌被告犯罪之動機致自訴人受有刑事訴追之
    危險、目的在於索回財產及其犯罪後之態度等一切情狀，量處如主文第二項所示
    之有期徒刑三月，末查被告前未曾受有期徒刑以上刑之宣告，有刑事被告前科表
    一紙在卷可按，其因一時失慮偶罹刑典，且已年屆近九十，經此刑之宣告後，應
    知警惕而無再犯之虞，本院因認暫不執行其刑為當，予以宣告緩刑二年，用啟自
    新。
四、被告於辯論終結後具狀表示因高齡身體不適致未能應訊，然未提出任何證明以實
    其說，難謂有正當理由，故被告經合法傳喚無正當理由不到庭，爰不待其到庭陳
    述，逕行判決。
據上論斷，應依刑事訴訟法第三百六十九條第一項前段、第三百六十四條、第三百七
十一條、第二百九十九條第一項前段，刑法第一百六十九條第一項、第七十四條第一
款，判決如主文。
中      華      民      國      九十      年     十     月    三十一    日
                              臺灣高等法院刑事第二十一庭
                                  審判長法  官  葉  騰  瑞
                                        法  官  莊  明  彰
                                        法  官  黃  國  忠
右正本證明與原本無異。
如不服本判決應於收受送達後十日內向本院提出上訴書狀，其未敘述上訴之理由者並
得於提起上訴後十日內向本院補提理由書（均須按他造當事人之人數附繕本）。
                                        書記官  劉  貞  達
中      華      民  國      九十      年     十     月    三十一    日
附錄本案論罪科刑法條全文
刑法第一百六十九條：
意圖他人受刑事或懲戒處分，向該管公務員誣告者，處七年以下有期徒刑。
意圖他人受刑事或懲戒處分，而偽造、變造證據或使用偽造變之證據者亦同。


司法院資訊處製作；財團法人民間司法改革基金會備份。
